【裁判字號】    97,台上,831
【裁判日期】    970424
【裁判案由】    損害賠償
【裁判全文】
最高法院民事判決              九十七年度台上字第八三一號
上  訴  人  己○○
訴訟代理人  林松虎律師
            王志忠律師
被 上訴 人  甲○○
            乙○○
            丙○○
            丁○○
            戊○○
上列當事人間請求損害賠償事件，上訴人對於中華民國九十六年
十二月五日台灣高等法院臺中分院第二審更審判決（九十五年度
重訴更(一)字第七號），提起上訴，本院判決如下：
    主  文
原判決關於命上訴人給付及該訴訟費用部分廢棄，發回台灣高等
法院台中分院。
    理  由
本件被上訴人主張：上訴人因與被害人吳滿興結怨，遂教唆其員
工黃登宏於民國九十二年四月二十日殺害吳滿興，上訴人之犯行
業經判處罪刑，自應負侵權行為損害賠償責任。又被上訴人甲○
○為死者吳滿興之配偶，其餘之被上訴人均為吳滿興之子女等情
，伊五人分別依民法第一百八十四條、第一百八十五條、第一百
九十二條及第一百九十四條之規定，求為命上訴人依序給付被上
訴人甲○○新台幣（下同）一百七十萬九千九百三十元、被上訴
人乙○○一百十五萬三千七百元、其餘被上訴人各八十萬元，及
均加計法定遲延利息之判決（被上訴人之請求超過上開本息部分
，經原審判決駁回，未據其聲明不服，已告確定）。
上訴人則以：伊未與吳滿興結怨，否認有何教唆訴外人黃登宏殺
害吳滿興之行為，伊不應負侵權行為損害賠償責任等語，資為抗
辯。
原審命上訴人為上開給付，無非以：被上訴人主張上訴人因與被
害人吳滿興結怨，遂教唆其員工黃登宏於九十二年四月二十日殺
害被害人吳滿興，經台灣彰化地方法院檢察署檢察官提起公訴，
先後經台灣彰化地方法院九十二年度重訴字第十八號及台灣高等
法院台中分院九十五年度上重更（二）字第六十四號判處有期徒
刑十五年在案等情，業據調閱上開刑事案件偵、審卷宗無訛，復
有前開判決書附卷足稽；上訴人否認有教唆黃登宏殺害吳滿興之
情事，惟所辯不足採信。被上訴人甲○○為被害人吳滿興之配偶
，被上訴人乙○○、丙○○、丁○○、戊○○為被害人吳滿興之
子女，依法得請求之各項費用如下：1、殯葬費用：被上訴人乙
○○主張因被害人吳滿興死亡而支付殯葬費三十八萬一千七百元
等情，業據提出收據影本四張為證，其中載明白布、毛巾二萬八
千元部分，經被上訴人捨棄，故乙○○請求之金額在三十五萬三
千七百元範圍內，應予准許。2、扶養費部分：查吳滿興生於二
十五年三月二十六日，於九十二年四月二十日遇害死亡時，為六
十七歲，依九十一年台閩地區簡易生命表（男性），其平均餘命
為十三．八年；因被害人吳滿興與其子女即其餘被上訴人四人，
當對被上訴人甲○○共同負扶養義務，故被害人吳滿興所應分擔
之法定扶養義務為五分之一。依九十年度之所得稅受扶養親屬每
人每年免稅額七萬四千元，另依財政部所訂年滿七十歲之受扶養
親屬免稅額為每人每年十一萬一千元，再依霍夫曼計算法扣除中
間利息，被上訴人甲○○所得請求之扶養費應為二十萬九千九百
三十元。3、精神慰藉金部分：審酌兩造之身分、地位、經濟能
力、上訴人應支付精神慰藉金之總數等一切情狀，認被上訴人請
求精神慰撫金之數額，以甲○○一百五十萬元，乙○○、丙○○
、丁○○及戊○○等人各八十萬元為適當。從而，被上訴人基於
侵權行為之損害賠償請求上訴人給付被上訴人甲○○一百七十萬
九千九百三十元，給付乙○○一百十五萬三千七百元，給付丙○
○、丁○○及戊○○各八十萬元，並加付利息，為有理由等詞，
為其判斷之基礎。
按審判長應注意令當事人就訴訟關係之事實及法律為適當完全之
辯論，民事訴訟法第一百九十九條第一項定有明文。故為判決基
礎之資料，應提示兩造為適當辯論後，始得本於辯論之結果加以
斟酌（本院七十年台上字第二○○七號判例參照），以保障當事
人之辯論權、證明權（證據提出權）及聽審請求權。本件原審係
引用台灣高等法院台中分院九十五年度上重更（二）字第六十四
號刑事案件之訴訟資料作為裁判之基礎，但經核全卷，並無調取
該卷提示兩造辯論之記載，原判決遽予援用並逕為上訴人不利之
論斷，顯然違反對上訴人程序權之保障，已有未合。次查受扶養
權利者，以不能維持生活而無謀生能力者為限。前項無謀生能力
之限制，於直系血親尊親屬，不適用之，民法第一千一百一十七
條定有明文。而依同法第一千一百一十六條之一規定：夫妻互負
扶養之義務，其負扶養義務之順序與直系血親卑親屬同，其受扶
養權利之順序與直系血親尊親屬同。則夫妻互受扶養權利之順序
既與直系血親尊親屬同，自不以無謀生能力為必要，然仍應受不
能維持生活之限制。所謂「不能維持生活」，係指無財產足以維
持生活者而言。本件被上訴人甲○○為被害人吳滿興之配偶，依
其所得及財產資料觀之，其於彰化第五信用合作社，中華郵政股
份有限公司彰化莿桐腳郵局均有利息收入，且又擁有彰化市莿桐
里六號及同市○○路二七三巷二十三號房地二棟（見原審重訴字
卷第五十七頁六十七頁），似非無財產足以維持生活。原審未查
明審認，遽判淮甲○○對於扶養費用之請求，亦屬率斷。上訴論
旨，執以指摘原判決關於其不利部分為不當，求予廢棄，非無理
由。
據上論結，本件上訴為有理由。依民事訴訟法第第四百七十七條
第一項、第四百七十八條第二項，判決如主文。
中    華    民    國  九十七  年    四    月  二十四  日
                      最高法院民事第六庭
                          審判長法官  朱  建  男
                                法官  顏  南  全
                                法官  林  大  洋
                                法官  鄭  傑  夫
                                法官  蘇  清  恭
      本件正本證明與原本無異
                                      書  記  官
中    華    民    國  九十七  年    五    月   十二   日
                                                      Ｑ


司法院資訊處製作；財團法人民間司法改革基金會備份。
